【裁判字號】    91,上更(一),3
【裁判日期】    920408
【裁判案由】    損害賠償
【裁判全文】
臺灣高等法院民事判決  九十一年度上更(一)字第三００號
    上  訴  人  賴可正
    訴訟代理人  黃福卿律師
    被 上訴 人  何曉志
    訴訟代理人  謝心味律師
右當事人間請求損害賠償事件，上訴人對於中華民國八十九年十一月十三日台灣台北
地方法院八十九年度重訴字第一六六七號第一審判決提起上訴，經最高法院第一次發
回更審，本院判決如左：
    主  文
上訴駁回。
第二審及發回前第三審訴訟費用，除確定部分外，由上訴人負擔。
    事實及理由
一、按當事人不得就已起訴之事件，於訴訟繫屬中，更行起訴，民事訴訟法第二百五
    十三條定有明文。查上訴人於本件訴訟繫屬中，另於八十九年十月二十七日以原
    審共同被告何曉正及被上訴人為被告向原法院起訴，先位請求確認何曉正及被上
    訴人間就坐落台北市○○區○○段二小段第四四六─三地號土地應有部分一萬分
    之三二九四及其上建物台北市○○街四三二巷一二八之一號五樓房屋（下稱系爭
    房地）之買賣關係不存在，並請求塗銷以該買賣為原因所為之所有權移轉登記；
    備位請求何曉正及被上訴人就系爭房地所為之所有權移轉登記應予撤銷，並塗銷
    以該買賣為原因所為之所有權移轉登記，此有起訴狀繕本在卷為憑（見本院卷第
    二四至三十頁）。查該事件先位請求之訴訟標的為買賣關係不存在及塗銷登記請
    求權，備位請求之訴訟標的為詐害行為之撤銷權及塗銷登記請求權，而本件訴訟
    標的為侵權行為損害賠償請求權及不當得利返還請求權，並非同一事件，且該事
    件之訴訟繫屬在後，核與前揭一事不再理規定之要件不符，是被上訴人主張本件
    訴訟有違上開一事不再理之規定，容有誤會。又上訴人主張何曉正及被上訴人就
    系爭房地之所有權移轉登記縱經塗銷，因被上訴人就系爭房地為訴外人台新國際
    商業銀行股份有限公司（下稱台新銀行）設定之抵押權未塗銷，仍無法填補其所
    受之損害，故提起本件訴訟請求被上訴人為金錢賠償，則依其主張，本件訴訟尚
    不因上訴人另行提起上開訴訟而喪失其訴之利益，是被上訴人主張本件無訴訟之
    必要及實益云云，亦不足採。
二、次按當事人主張同一之侵權行為事實，究係該當於民法第一百八十四條第一項前
    段或後段之損害賠償請求權，係屬適用法律問題，尚不構成不同之訴訟標的。上
    訴人於原審係主張依民法第一百八十四條第一項前段請求被上訴人賠償（見原審
    卷第二一頁），於發回前本院就同一事實主張：如法院認為債權非為民法第一百
    八十四條第一項前段所定之權利，則請求依該條第一項後段規定判命被上訴人賠
    償等語（見本院九十年度上字第十七號卷第二四頁），則依上開說明，上訴人並
    未變更本件之訴訟標的，僅是補充其法律上陳述，核非訴之追加，故無須經被上
    訴人同意，本院應一併加以審理。
三、又按當事人於第二審為訴之變更、追加，非經他造同意，不得為之，但請求之基
    礎事實同一及擴張或減縮應受判決事項之聲明者，不在此限，民事訴訟法第四百
    四十六條第一項、第二百五十五條第一項第二款、第三款定有明文。本件上訴人
    起訴時係主張依民法第一百八十四條第一項規定請求被上訴人賠償其損害，於本
    院言詞辯論時追加依民法第一百七十九條及第一百九十七條第二項規定請求被上
    訴人返還不當得利，核其請求之基礎事實同一，依上開規定，自應准許。又被上
    訴人於原審係請求被上訴人給付六百萬元及利息，經原審及發回前本院判決駁回
    上訴，上訴人僅就上開請求其中二百萬元本金部分提起第三審上訴，經最高法院
    將發回前本院判決關於駁回上訴人請求被上訴人給付二百萬元之上訴及該訴訟費
    用部分廢棄發回更審外，並駁回上訴人其他上訴，上訴人於本院復聲明請求被上
    訴人給付二百萬元及法定遲延利息，則就其利息請求部分核屬擴張應受判決事項
    之聲明，依上開規定，亦應准許。
四、本件上訴人主張：原審共同被告何曉正於民國（下同）八十五年十月十一日向上
    訴人借款新台幣（下同）二千一百萬元（下稱系爭債務），約定於同年月二十四
    日清償，屆期未還。詎何曉正及被上訴人竟意圖損害上訴人之債權，於八十六年
    九月八日通謀虛偽以買賣為原因，將何曉正所有系爭房地之所有權移轉登記予被
    上訴人，被上訴人並於八十八年十二月二十一日提供系爭房地設定最高限額六百
    萬元之抵押權予訴外人台新銀行，致上訴人無從就系爭房地取償而受有損害，爰
    依侵權行為之法律關係，請求判命被上訴人與何曉正連帶賠償六百萬元並加付法
    定遲延利息等語。原審為上訴人敗訴之判決，上訴人不服，提起上訴，經發回前
    本院判決駁回上訴，上訴人僅就上開請求其中二百萬元本金部分提起第三審上訴
    ，經最高法院將發回前本院判決關於駁回上訴人請求被上訴人給付二百萬元之上
    訴及該訴訟費用部分廢棄發回更審外，並駁回上訴人其他上訴。上訴人就發回更
    審部分於本院追加依不當得利之法律關係請求被上訴人返還不當得利，並擴張聲
    明為：(一)原判決關於駁回上訴人請求被上訴人給付及該訴訟費用部分廢棄。(二)被
    上訴人應給付上訴人二百萬元及自起訴狀繕本送達翌日起至清償日止按利息百分
    之五計算之利息。(三)請准供擔保宣告假執行。
五、被上訴人則以：系爭房地係以何曉正家人之資金購買，而信託登記為何曉正名義
    所有，故何曉正將系爭房地移轉登記予被上訴人，係信託物之移轉，為權利之行
    使，並無侵害上訴人之權利。且何曉正將系爭房地移轉登記予被上訴人時，與上
    訴人間並無債權債務存在，其後被上訴人以系爭房地向台新銀行抵押貸款，亦為
    權利之行使，自不能以嗣後判決之結果，而認被上訴人有與何曉正合謀侵害上訴
    人權利之情事，故上訴人本件請求為無理由等語，資為抗辯。原審為被上訴人勝
    訴之判決，被上訴人對於上訴人之上訴則聲明：(一)上訴駁回。(二)如受不利之判決
    ，願供擔保請准宣告免為假執行。
六、上訴人主張系爭房地原登記為何曉正所有，何曉正於八十六年九月八日將該房地
    之所有權移轉登記為被上訴人所有，被上訴人嗣於八十八年十二月二十一日提供
    系爭房地設定最高限額六百萬元之抵押權予台新銀行，並經登記在案等情，為被
    上訴人所不爭執，並有土地登記謄本附卷為憑（見原審卷第七三至七六頁），堪
    信為真正。上訴人主張被上訴人上開行為係與何曉正合謀侵害其債權，惟為被上
    訴人所否認，是此即成為本件之爭點。茲就此析述如下：
  (一)查上訴人曾於八十六年間以何曉正侵占其四十萬元為由，向原法院聲請對何曉正
    之財產於四十萬元之範圍內為假扣押，並據以聲請執行，嗣何曉正依該裁定提供
    四十萬元之擔保金後聲請塗銷上開假扣押登記，並於八十七年六月二十五日就該
    四十萬元債務與上訴人成立和解等情，為上訴人所不爭執，並有原法院八十六年
    度裁全字第二二九一號裁定、八十六年七月十九日北院八十六民執全字第一六一
    ０號囑託塗銷查封登記書、和解筆錄及不動產登記異動資料等件附卷可稽（見原
    審卷第五五至五七、六五、七七頁），堪信為真正，可見上訴人所為上開假扣押
    與系爭債務無關，是上訴人主張其就系爭債務曾於八十六年五月間向法院訴追，
    並就系爭房地聲請假扣押云云，與事實不符，不足採信。
  (二)上訴人主張何曉正將系爭房地設定虛偽抵押權予訴外人彭效中之事實，固提出不
    動產登記異動資料為證（見原審卷第七七頁），惟查何曉正係於八十六年七月二
    十六日提供系爭房地設定抵押權予訴外人彭效中，嗣於同年九月八日將系爭房地
    所有權移轉登記予被上訴人，旋於同年月十一日塗銷上開彭效中之抵押權登記，
    此有上訴人提出之不動產登記異動資料為憑（見原審卷第七七、至九頁），是上
    開抵押權之設定縱有侵害上訴人之權利，然因該抵押權登記業已塗銷，故上訴人
    並未因此而受有損害，況上開抵押權之設定係何曉正所為，與被上訴人無涉，是
    上訴人尚不得據上開抵押權之設定行為，主張被上訴人應負侵權行為損害賠償責
    任。
  (三)查上訴人就系爭債務曾於八十六年間以何曉正涉有詐欺罪嫌，而向臺灣臺北地方
    法院檢察署提起告訴，經該案檢察官偵查結果，認上開二千一百萬元係上訴人承
    諾給付予何曉正之和解金或利潤，並非借款，而於八十七年一月二十三日以八十
    六年偵字第一五五五０號為不起訴處分；上訴人不服，聲請再議，復經臺灣高等
    法院檢察署於八十七年四月二十二日以八十七年度議字第一二二九號駁回再議，
    此有上開處分書在卷為憑（見本院卷第五一至五五頁）。嗣上訴人於八十八年間
    復起訴請求何曉正清償系爭債務，經原法院審理結果，亦認上開二千一百萬元係
    上訴人依其與何曉正於八十五年十月二日就何曉正應得之利潤、資遣費達成協議
    所支付之款項，而非何曉正向上訴人借貸之借款，並於八十八年三月二十四日以
    八十八年度重訴字第二十五號判決上訴人敗訴，亦有該判決在卷可稽（見原審卷
    第五三、五四頁）。上訴人對於該一審民事判決不服，提起上訴，於訴訟審理中
    ，被上訴人於八十八年十二月二十一日以系爭房地向台新銀行抵押貸款，並設定
    最高限額六百萬元之抵押權，此為兩造所不爭執，並有土地登記謄本在卷為憑（
    見原審卷第七三至七六頁），則迄至被上訴人為上開抵押權設定時止，上開二千
    一百萬元究係上訴人借予何曉正之借款，抑係上訴人依其與何曉正之協議所給付
    之利潤、資遣費，尚有爭議，況上開不起訴處分書及第一審民事判決均認定上開
    二千一百萬元並非借款，是被上訴人主張其於受系爭房地之移轉登記及設定抵押
    權時，何曉正與上訴人間尚未確定有債權債務存在等語，堪予採信。雖上開請求
    返還借款事件，嗣經本院認上訴人主張之上開二千一百萬元係上訴人借予何曉正
    之借款，而於八十九年一月十八日以八十八年重上字第一六一號判決廢棄上開第
    一審判決，改判命何曉正應給付上訴人二千一百萬元及利息，其後並經最高法院
    於九十年五月十一日以九十年度台上字第八四四號裁定駁回何曉正之上訴確定，
    有該等判決書在卷為憑（見原審卷第六六至七二頁，本院卷第九六至九八頁），
    然被上訴人就系爭房地於受移轉登記及設定抵押權時，其主觀上就系爭債務之存
    在既無認識，尚難以嗣後之判決結果而溯及推認其於上開行為時確有侵害上訴人
    系爭債權之主觀意思。復參以倘如上訴人所主張，被上訴人係恐其與何曉正就系
    爭房地之所有權移轉登記及彭效中之虛偽抵押權登記將被訴請塗銷，乃將彭效中
    之抵押權登記塗銷，再向台新銀行抵押貸款，則衡諸常情，被上訴人理應於塗銷
    彭效中之抵押權登記後，旋即向台新銀行抵押貸款，惟查彭效中之抵押權登記係
    於八十六年九月十一日塗銷，而被上訴人遲至二年後之八十八年十二月二十一日
    始設定抵押權予台新銀行，顯見上訴人上開主張與常情不合，而不足採。是被上
    訴人主張其於受系爭房地之移轉登記及設定抵押權時，並無侵害上訴人債權之行
    為等語，堪予採信。
  (四)查被上訴人與何曉正間就系爭房地實際上並無買賣行為，彼等竟以買賣為原因而
    申請為所有權移轉登記，因而犯有使公務員登載不實罪，並均經判處徒刑確定，
    此固有本院九十年度上易字第二０六一號刑事判決在卷為憑（見本院卷第九九至
    一０二頁），然被上訴人之上開犯罪行為並不當然即構成侵害上訴人系爭債權之
    行為，是上訴人尚不得據以請求被上訴人負損害賠償責任。
  (五)綜上所述，上訴人依侵權行為之法律關係請求被上訴人賠償其損害，為無理由。
七、上訴人又主張被上訴人既非系爭房地之所有權人，竟以系爭房地向台新銀行抵押
    貸款六百萬元，為不當得利等語。惟查，被上訴人取得上開六百萬元之貸款，係
    基於其與台新銀行所成立之消費借貸契約，並非無法律上之原因而受有利益。又
    縱如上訴人所主張，系爭房地仍為何曉正所有，則倘何曉正並未同意被上訴人以
    系爭房地向台新銀行抵押貸款，且台新銀行將來行使抵押權，以拍賣系爭房地所
    得取償，其因此直接受損害者應為何曉正，而非上訴人，是被上訴人取得上開貸
    款，對於上訴人並不構成不當得利。從而，上訴人依民法第一百七十九條及第一
    百九十七條第二項之規定，請求被上訴人返還不當利得，亦為無理由。
八、綜上所述，本件上訴人依侵權行為及不當得利之法律關係，請求被上訴人給付二
    百萬元及法定遲延利息，均為無理由，不應准許，其假執行之聲請亦失所附麗，
    應併予駁回。原審以債權並非民法第一百八十四條第一項前段所稱之權利，上訴
    人之債權縱遭被上訴人侵害，亦無從援引上開規定請求被上訴人賠償為由，為上
    訴人敗訴之判決，並駁回其假執行之聲請，依其理由雖屬不當，惟結論並無不同
    ，是上訴人求予廢棄改判，為無理由，應予駁回。
九、本件事證已臻明確，兩造其餘攻擊防禦方法核與本件判決結果無涉，爰不予逐一
    論述，附此敘明。
十、據上論結，本件上訴為無理由，依民事訴訟法第四百四十九條第二項、第七十八
    條，判決如主文。
中      華      民      國    九十二      年      四      月    八    日
                                民事第十四庭
                                    審判長法  官  張  劍  男
                                          法  官  蔡  芳  齡
                                          法  官  彭  昭  芬
右正本係照原本作成。
如不服本判決，應於收受送達後二十日內向本院提出上訴書狀，其未表明上訴理由者
，應於提出上訴後二十日內向本院補提理由書狀（均須按他造當事人之人數附繕本）
上訴時應提出委任律師或具有律師資格之人之委任狀；委任有律師資格者，另應附具
律師資格證書及釋明委任人與受任人有民事訴訟法第四百六十六條之一第一項但書或
第二項（詳附註）所定關係之釋明文書影本。
中      華      民      國    九十二    年      四      月      八      日
                                          書記官  丁  華  平
附註：
民事訴訟法第四百六十六條之一（第一項、第二項）：
對於第二審判決上訴，上訴人應委任律師為訴訟代理人。但上訴人或其他法定代理人
具有律師資格者，不在此限。
上訴人之配偶、三親等內之血親、二親等內之姻親，或上訴人為法人、中央或地方機
關時，其所屬專任人員具有律師資格並經法院認為適當者，亦得為第三審訴訟代理人
。


司法院資訊處製作；財團法人民間司法改革基金會備份。
